【裁判字號】    89,重訴,294
【裁判日期】    901217
【裁判案由】    塗銷抵押權登記
【裁判全文】
臺灣臺南地方法院民事判決  八十九年度重訴字第二九四號
    原      告  戊○○即原告.
    被      告  甲○○
右當事人間請求塗銷抵押權登記事件，本院判決如左：
    主    文
確認被告就原告乙○○所有座落台南縣新營市○○段三０八之一三地號、面積零點零
零玖零公頃所有權全部；同段三０九之三地號、面積零點零零壹貳公頃應有部分二分
之一；同段三０九之四地號、面積零點零零貳零公頃所有權全部，於民國八十九年一
月十九日，以台南縣鹽水地政事務所所為鹽登字第００八二一０號登記，以原告乙○○為債務人兼義務人，被告為抵押權人，權利範圍全部，權利價值債權額新台幣柒佰
伍拾萬元之抵押債權不存在。
被告應將前項抵押權設定登記予以塗銷。
訴訟費用由被告負擔。
    事    實
甲、原告方面：
壹、聲明：求為判決：
  一、確認原告所有座落台南縣新營市○○段三０八之一三地號、面積零點零零玖零
      公頃所有權全部；同段三０九之三地號、面積零點零零壹貳公頃應有部分二分
      之一；同段三０九之四地號、面積零點零零貳零公頃所有權全部（下簡稱系爭
      土地），於民國八十九年一月十九日（收件字號：鹽登字第００八二一０號）
      以被告為抵押權人設定抵押權登記，共同擔保之新台幣柒佰伍拾萬元債權不存
      在。
  二、被告應塗銷上開抵押權登記。
貳、陳述：
  一、原告乙○○（民國○○年○月○○日生）因自民國八十二年間罹患帕金森氏症
      ，即不良於行，又因體弱多病，已臥病多年，健康狀況逐年衰退，終因精神耗
      弱，神智不清，無處理自己事務之能力，案經鈞院八十九年度禁字第十號民事
      裁定原告為禁治產人，並指定法定代理人戊○○為監護人在案，有附呈民事裁
      定書可稽。
  二、原告在臥病期間均住居於系爭土地上之房屋，由共同生活之次子丁○○負責照
      料，詎丁○○竟心生貪念，欲圖取不法利益，曾於八十八年三月廿九日盜用原
      告之印鑑向戶政事務所請領印鑑證明書，並勾結其妻弟林泉源掛名為抵押權人
      ，偽造抵押權設定契約書，就原告所有之系爭土地以原告為抵押債務人，由丁○○為代理人向鹽水地政事務所辦理設定債權金額為二千萬元之虛偽抵押權，
      嗣經原告其餘子女戊○○、庚○○、丙○○、己○○發覺，於八十八年九月廿
      五日以新營郵局第五０九號存證信函催告丁○○、林泉源指摘渠等涉嫌偽造文
      書設定不實之抵押權後，已辦理該次之抵押權登記，凡此事實，有附呈土地登
      記申請書及存證信函可證，且應為被告所不爭。不意，原告之次子丁○○竟不
      知收歛，目見原告因健康狀況惡化，於八十八年九月二日、同年九月廿三日、
      同年十月十六日，因肺炎、支氣管擴張症、帕金森氏症數度住院治療，以為可
      能不久於人世，明知被告並無借款及交付金錢予原告，竟於八十九年一月十九
      日盜用原告印章，偽造抵押權設定契約書之方法勾結其妻弟之配偶即被告甲○○，就原告所有之系爭土地，設定債權金額七百五十萬元之不實抵押權予被告
      ，共同侵害原告之權益，被告與丁○○共同偽造文書之行為，原告基於親誼關
      係，暫保留追訴權，視被告就本件訴訟因應之態度，始決定是否採取法律行動
      。
  三、按共同故意不法侵害他人之權利者，負損害賠償責任；負損害賠償責任者，除
      法律另有規定或契約另訂定外，應回復損害前之原狀，民法第一百八十四條、
      第二百十三條分別定有明文。又「所有人對於妨害其所有權者得請求除去之」
      亦為民法第七百六十七條所明文。被告勾結訴外人丁○○無權處分將原告所有
      系爭土地所有權設定不實之抵押權登記，依侵權行為之法律關係，原告自得訴
      請塗銷抵押權登記，以回復原狀。又被告既未將金錢消費借貸之金錢七百五十
      萬元交付予原告乙○○，微論係屬丁○○之無權處分行為，依法對原告不生效
      力，且抵押權所擔保之債權亦不存在，惟對此抵押債權是否存在之法律關係不
      明確，足使原告之權益遭受侵害之危險，原告自有提起本件確認之訴之即受確
      認判決之法律上利益，並依所有權之作用請求塗銷抵押權登記，以排除侵害。
  四、訴外人丁○○於八十八年三月廿九日，即曾將原告所有之系爭三筆土地所有權
      盜用原告之印章，勾結其妻弟林泉源共同偽造抵押權設定契約書，辦理以林泉
      源為抵押權人設定二千萬元之抵押權登記，所使用由新營市戶政事務所於八十
      七年八月三日核發之原告印鑑證明書，亦係丁○○偽造原告名義之委任書，以
      其為受委託人之身分向該戶政事務所申請取得者，並由丁○○自任代理人向台
      南縣鹽水地政事務所申請辦理抵押權登記等情有調案前來之土地登記書、抵押
      權設定契約書、印鑑證明書、委託書可證。迨至八十八年九月廿五日，原告其
      餘子女戊○○、庚○○、丙○○、己○○共同以新營郵局第五０九號存證信函
      催告丁○○及林泉源限期辦理塗銷抵押權登記，否則訴請偵辦之後，於八十八
      年十月十八日已辦理該抵押權塗銷登記在案，亦有調案前來之土地登記申請書
      可按，由此足認原告所有印鑑章、土地所有權狀及印鑑證明書等證件已由丁○○持有，並可隨時運用，應可認定。
  五、被告於八十九年一月十九日設定之抵押權，亦同係丁○○以其所持有原告之印
      鑑章、印鑑證明書、土地所有權狀等，並與被告共同偽造抵押權設定契約書後
      ，委託代書陳亮光辦理者，訴外人丁○○就如何辦理該抵押權設定之情節，在
      鈞院八十九年九月六日審理期日供述：「（去辦理時拿那些資料？）所有權狀
      、及印章是我父親拿給我的，印鑑證明是我去申請的」「（法官提示委託書是
      何人所寫？）是我寫的，但是印章是我父親拿給我的，所以我父親委託我去辦
      理的」（見上引期日筆錄），然在鈞院九十年四月二日審理時卻又供述：「（
      印章從何處來我不清楚，我去時他們就坐在那裡，我當時看到時印章已在桌子
      上」（見上引期日筆錄），就原告所有印章如何使用之情節，前者指謂「父親
      交給我」，後者指謂「放在桌上」，先後互異，又代書陳亮光在鈞院九十年四
      月二日審理時雖亦證述：「（第二次情形？）當時乙○○打電話給我說還有一
      個抵押設定案件請我幫他處理…我進去時…乙○○當時有拿出權狀，我就問他
      要設定多少錢？他說要設定七百五十萬元，然後他就拿身分證影本給我，之後
      隔天又拿印鑑證明書給我」「印章是乙○○拿給我的，我去時印章就放在桌上
      」等語。然行政院衛生署新營醫院八十九年九月二十二日函覆鈞院說明「乙○○個人情況罹病已十年以上，於八十八年十月十二日前即已四肢微攣縮且行動
      能力不便，又九十年四月三日再函覆鈞院說明欄三記載「依八十八年十月十六
      日病歷記載，病人當時意識清楚，四肢微攣縮，故肢體活動力較弱，日常生活
      需人協助，至於意識清楚，並非代表語言能力好或是有能力自行蓋章」等語，
      則原告如何能於八十九年一月間尚能打電話給證人陳亮光表示要委託去辦理設
      定抵押案件？又如何能親自拿所有權狀及印鑑證明書給證人？足見證人陳亮光
      所述情節顯與實情不合，況證人陳亮光之上開供述又與原告之子丁○○在鈞院
      八十九年九月六日審理時證述：「印章及所有權狀、印鑑證明書都交給我（指
      丁○○）」之情節相歧，凡此相互印證，顯示抵押權之設定，絕非原告同意並
      交辦，而係丁○○與被告相互勾結委託代書陳亮光辦理者，此衡之設定一般抵
      押權乃債務人就自己所有之財產設定負擔並可作為債權憑證，依情自必慎重行
      事，原告豈有任意在空白抵押權契約書上蓋章之理？如此草率行事，足可證明
      顯示原告之子丁○○勾結被告為人頭，任意設定不實抵押權，以期日後獲取不
      法利益，事屬有利於己，始以致之。此參之證人陳亮光證述：「當時被告甲○○沒有提出債權憑證」（九十年四月二日筆錄），然證人林泉坤卻證述：「七
      百五十萬元支票是原告乙○○開立，甲○○跟我說是原告乙○○開的，當時並
      沒有七百五十萬元債權，是為了設定抵押才由原告乙○○出具七百五十萬元本
      票」，唯原告沈四肢攣縮，實際上已無開具本票之能力，益可佐證本件抵押
      權之設定及開立本票，應係丁○○及被告共同為謀取不法利益所為作假利己之
      行為。
  六、原告否認被告所提出之借款收據資料之真正，原告從未向被告借款並收受金錢
      ：
  （一）依據萬通商業銀行新營分行九十年二月廿三日函覆鈞院可證原告於八十七年
        七月十三日尚因解約定期存款而擁有五十萬元之現款，茲以原告所患巴金森
        病症，有健保支付，勿庸花費，且另有租金收益，應已足以支應日常開支等
        情，且縱如丁○○在鈞院證述：「原告每個月吃補品，還有三餐，一個月生
        活費四、五萬元」而言，殊無於三個月之後即八十七年十月十七日即開始向
        被告借貸金錢之理。況八十八年三月十五日原告又向新營市農會抵押借款一
        百萬元，此有卷附最高限額九百萬元抵押權設定契約書可證，則果如在此之
        前已向被告借款二十五萬元（依據被告提出之收據統計自八十七年十一月十
        七日至八十八年三月二日統計之數額），衡情亦會將此部分清償方符事理，
        乃竟未循此處理，俱見該收據乃臨訟偽造，實際並無存在該等債務，抑有進
        者，原告至八十八年十一月五日尚有餘力將上開一百萬元之抵押債務清償（
        見新營市農會八十八年十一月五日清償證明書），則原告自八十八年三月十
        五日（借款日）至八十八年十一月五日（清償日）之期間尚有殘餘資金可供
        積蓄，則原告又何庸在此期間尚需向被告借用七十一萬元之必要（依據被告
        提出之收據統計），由此事實亦可印證該收據顯係原告之子丁○○臨訟偽造
        供被告作為應訊之證據，始會產生如此不合情理之虛偽借貸，再者，原告又
        於八十八年十一月六日復向新營信用合作社抵押借款五百萬元，亦有卷附抵
        押權設定登記資料可證，則原告既有如此鉅額可用，焉有尚須自八十八年十
        一月七日（借款之翌日））起又繼續向被告借用金錢至八十九年三月四日為
        止共五十七萬元之由？其有違經驗法則之情，事理至明，豈能採信該收據為
        真正？雖原告之子丁○○在鈞院證述：「所借的款項，是我父親要給我，我
        直接領現金，由信用合作社的人直接交給我五百萬元的現金，五百萬我存入
        我太太帳戶」（見八十九年九月六日筆錄），果爾，原告豈有一面向被告借
        錢使用，一面卻又將向新營信用合作社借貸而來之鉅額款贈與丁○○之由？
        凡此尤可印證原告顯有不缺錢使用之虞，又何來需自八十八年十一月七日起
        尚需向被告借用金錢之必要，從而被告所提為證之收據，純屬丁○○為謀奪
        掏空原告之財產而一手操作與被告通謀虛偽制作，至為明顯，自非可取。
乙、被告方面：
被告未於最後言詞辯論期日到場，惟據其以前到場及所提書狀，聲明、陳述如左：
壹、聲明：請求判決原告之訴駁回。
貳、陳述：
  一、原告設定系爭七百五十萬元抵押權予被告時並無意識不清之情形：
  （一）原告於八十九年一月十九日設定抵押權予被告時，原告之意識尚很清楚，亦
        無住院情形，且原告於八十八年十一月六日亦曾設定六百萬元之抵押權予訴
        外人保證責任台南縣新營市新營信用合作社，當時合作社職員尚親自到原告
        家中為原告辦理對保，如果如原告所主張，原告早已意識不清，無法處理自
        己事務，合作社豈敢借款予原告。
  （二）依台南縣新營市戶政事務所覆函稱乙○○於八十七年四月二十四日有申請印
        鑑證明三份。又申請印鑑證明，依印鑑登記辦法第七條之規定：「申請印鑑
        證明應由當事人或其受委任人填具申請書並繳驗國民身分證，申請辦理。由
        其受委任人申請者，並應附繳委任書」。由該「印鑑登記證明申請書影本」
        當事人欄記載乙○○，足見係由乙○○親自申請，否則理應會填具代理人姓
        名，顯見「八十七年四月二十四日」時乙○○意識甚為清楚，並有能力親自
        申請印鑑證明。
  （三）行政院衛生署新營醫院覆函稱：乙○○於八十八年十月十六日至該院治療時
        ，診斷為肺炎、巴金森氏症、當時其意識尚清楚、四肢微攣縮，足見八十九
        年一月十九日乙○○設定本件系爭抵押權時，意識仍非常清楚。
  （四）證人即代書陳亮光於九十年四月二日到庭證稱：「我辦過這塊土地辦過二次
        土地抵押權，是乙○○找我去辦理，第一次是新營信用合作社把乙○○電話
        給我，要我跟他聯絡，要跟乙○○聯絡用印，我打電話過去，他叫我過去他
        家裡，乙○○問我要準備何資料，我跟他講後，他就把土地權狀給我，在契
        約書上蓋章，然後把身分證影本給我，我又到合作社蓋章，資料齊全後再到
        地政事務所去」。有關第二次情形（即本件系爭抵押）：「當時是乙○○打
        電話給我說還有一個抵押設定案件請我幫他處理，請我過去他家裡，當時我
        去時現場有甲○○、丁○○、乙○○、丁○○的太太及丁○○的女兒在場，
        我進去他們都在客廳看電視，乙○○說要辦理抵押設定給甲○○，乙○○當
        時有拿出權狀，我就問他要設定多少錢，他說要設定七百五十萬元，然後他
        就拿身分證影本給我，之後隔天又拿印鑑證明給我」，足見原告主張設定系
        爭抵押時乙○○意識不清云云，顯與事實不符。
  二、被告甲○○確實有借款一百五十五萬元予原告：
  （一）被告於八十七年十月七日起至八十九年三月四日共陸續有借款予原告，共計
        一百五十五萬元。
  （二）原告於遭聲請禁治產前均與丁○○、林月美夫婦同住，亦由丁○○夫婦負擔
        生活費用及醫療支出，其餘子女對原告均不聞不問，丁○○甚至放棄工作全
        力照顧原告，故原告顯有向被告借款之必要。
  （三）被告出借予原告之款項一百五十五萬元，係來自訴外人林泉坤之帳戶，此業
        經被告提出林泉坤存摺附於鈞院卷，並經林泉坤到庭證述明確，足見資金來
        源甚為明確，不容置疑。
  （四）被告雖於八十七年六月八日與林泉坤因細故離婚，但二人戶籍仍在一起，實
        際上亦共同居住，與一般夫妻無異。此參原告提出之戶籍謄本，乃至原告提
        出本件訴訟時所載之地址「苗栗縣竹南鎮○○路○段九四巷二十七號」，均
        與林泉坤住址相同，即足以證明。林泉坤到庭亦證稱原因：「二、三年前辦
        理離婚，因我前妻要求我這樣做，才能保有小孩監護權」。原告主張林泉坤
        與被告甲○○已離婚，不可能迭次提領款項，以甲○○之名義出借予原告，
        且以甲○○之名義設定抵押權云云，顯係出於臆測。如果被告甲○○已與林
        泉坤恩斷義絕，豈可能還住在一起？甲○○何能拿到林泉坤之存摺並提出鈞
        院以證明借予原告之款項來源？原告主張純屬臆測，顯不足採。
  （五）林泉坤係海阿汐企業有限公司負責人，海阿汐企業有限公司八十七年度營業
        收入二千零十九萬九千九百十九元、八十八年度營業收入二千九百八十四萬
        八千四百七十三元。原告指稱林泉坤經濟狀況並非富裕云云，顯然無稽。經
        鈞院向財政部台灣省中區國稅局竹南稽徵所調閱林泉坤之所得資料，林泉坤
        之八十八年一至十二月「薪資一五一七七０元」、八十七年度股利「七九八
        六二五元」、八十八年度股利「0000000元」，顯有相當之資力，此
        應足以證明。甲○○提出之林泉坤存摺，僅是其中一本而已。甲○○借予原
        告之款項，來源明確，應堪認定。
  （六）再者，坐落苗栗縣竹南鎮○○段一九三七之七地號土地及其地上建物門牌苗
        栗縣竹南鎮○○路○段九四巷二十七號房屋屬被告所有，被告復擁有竹南鎮
        ○○段一九三七之一七地號建地，益證其確有相當資力。而林泉坤開設之海
        阿汐企業有限公司營業項目為各種過瀘器材製造、加工及買賣。甲○○於八
        十七、八年間時常南北往來，例如投標新營糖廠、屏東、高雄等地工程，時
        常前往原告住家，故有空攜款前去借給原告。證人林泉坤亦到庭鄭稱：「我
        從事環保公司是做防治污染工程，工程範圍在台灣全省」、「八十七、八十
        八年間有接過北港糖廠、高雄唐榮不銹鋼廠等工程」，足見確屬真實。
  （七）原告自七十四年間退休後即與其子丁○○夫婦住在一起，所有生活費用及開
        銷，乃至醫藥費用均由丁○○負擔，其他子女對原告均不聞不問。原告或許
        是感念及此，才會指示其子丁○○貸款，並將貸得金額給予丁○○，丁○○
        亦證稱原告有貸款給伊之情形，故不足以憑原告之不動產曾向其他金融機構
        設定抵押借款，即遽認原告無向被告借款之必要。
  （八）鈞院向財政部台灣省中區國稅局竹南稽徵所函調被告甲○○綜合所得稅結算
        申報書之結果，甲○○八十六年申報收入二十五萬元、八十七年申報薪資四
        十二萬元，顯見被告有相當之資力。更何況被告出借予原告之款項，主要係
        來自被告之配偶林泉坤之帳戶，此業經被告甲○○提出存摺附於鈞院卷，足
        見資金來源甚為明確，不容置疑。
  （九）原告向被告借款簽收蓋用之印章，經核對與鈞院卷附之印鑑證明書上印鑑章
        相符，足見確有借款之事實。
  （十）被告借款給原告係約定月息一分即年息百分之十二。請  鈞院判決確認被告
        對原告之借款在一百五十五萬元及自各次借款之翌日起至清償日止按年息百
        分之十二計算利息之範圍內存在。
    理    由
甲、程序方面：
一、被告未於最後言詞辯論期日到場，核無民事訴訟法第三百八十六條列各款情形，
    爰依原告之聲請，由其一造辯論而為判決。
二、按當事人死亡者，訴訟程序在有繼承人承受其訴訟以前當然停止；第一百六十八
    條至第一百七十二條及前條所定之承受訴訟人，於得為承受時，應即為承受之聲
    明，當事人不聲明承受訴訟時，法院亦得依職權，以裁定命其續行訴訟。民事訴
    訟法第一百六十八條、第一百七十五條第一項及第一百七十八條分別定有明文。
    查本件原告乙○○起訴後，於九十年五月二十七日死亡，其繼承人為其子女戊○○、丁○○、丙○○、庚○○、己○○等五人，有戶籍謄本及繼承系統表等為證
    ，繼承人戊○○、丙○○、庚○○、己○○已聲明承受訴訟，繼承人丁○○亦經
    本院裁定命其承受訴訟，是本件由原告乙○○之繼承人即原告戊○○五人承受訴
    訟，應無不合，核先敘明。
甲、實體方面：
一、本件原告起訴主張：原告自八十二年間起即罹患帕金森氏症，不良於行，又因體
    弱多病，已臥病多年，健康狀況逐年衰退，終因精神耗弱，神智不清，無處理自
    己事務之能力，已於八十九年三月三十一日經鈞院裁定為禁治產人，原告臥病期
    間係與次子丁○○共同居住於系爭土地上之房屋，由訴外人丁○○負責照料原告
    ，惟丁○○竟心生貪念，欲圖取不法利益，明知被告並無借款及交付金錢予原告
    ，竟於八十九年一月十九日盜用原告印章，偽造抵押權設定契約書之方法勾結其
    妻弟之配偶即被告甲○○，就原告所有之系爭土地，虛偽設定債權金額七百五十
    萬元之抵押權予被告，共同侵害原告之權益，爰依侵權行為及所有物回復請求權
    之法律關係，訴請確認被告對原告無七百五十萬元之抵押債權存在並命被告塗銷
    上開抵押權登記之判決等語。
二、被告則以：原告於八十九年一月十九日設定系爭抵押權之時並無意識不清之情形
    ，系爭抵押權設定確係經原告同意而辦理，原告主張系爭抵押權係被告與訴外人
    丁○○所共同虛偽設立，並無理由。又被告於八十七年十月七日起至八十九年三
    月四日皆陸續有借款予原告，共計一百五十五萬元，該一百五十五萬元債權應在
    系爭抵押權擔保範圍內，而被告借款給原告時係約定月息一分即年息百分之十二
    ，是應判決確認被告對原告之借款在一百五十五萬元及自各次借款之翌日起至清
    償日止按年息百分之十二計算利息之範圍內存在等語，資為抗辯。
三、原告主張其所有坐落台南縣新營市○○段三０八之一三地號、面積零點零零玖零
    公頃土地所有權全部；同段三０九之三地號、面積零點零零壹貳公頃土地應有部
    分二分之一；同段三０九之四地號、面積零點零零貳零公頃土地所有權全部，於
    八十九年一月十九日，經設定登記以原告為債務人兼義務人，被告為債權人之權
    利價值債權額七百五十萬元之抵押權登記（下簡稱系爭抵押權登記）之事實，業
    據其提出土地登記簿謄本三份為證，並有台南縣鹽水地政事務所以八十九年七月
    十五日所一字第四七一九號函所檢送之系爭土地辦理抵押設定及塗銷申請資料一
    份在卷可參，復為被告所不爭，堪信為真實。
四、按在確認法律關係不存在之訴，主張其法律關係存在者，應由其負舉證責任（參
    照最高法院四十二年台上字第一七０號判例意旨）。又抵押權不得由債權分離而
    為讓與，或為其他債權之擔保，民法第八百七十條定有明文，所以抵押權係從屬
    於債權存在，必先有被擔保之債權存在，而後抵押權始得成立。本件原告主張被
    告於系爭抵押權設定時對其並無七百五十萬元之抵押債權存在，為被告所否認，
    並抗辯有一百五十五萬元之借款債權存在。是本件所應審究者係在被告對原告有
    無被擔保之債權存在？再民法第四百七十四條第一項定，稱消費借貸者，謂當事
    人一方移轉金錢或其他代替物之所有權於他方，而約定他方以種類、品質、數量
    相同之物返還之契約；是主張有消費借貸之關係存在者，即應就金錢之交付及借
    貸意思表示互相一致等事實，負舉證責任。經查：
（一）被告雖提出訴外人林泉坤之活期儲蓄存款存摺及蓋有原告印鑑章之帳冊一份抗
      辯其自八十七年十月十七日起至八十九年三月四日陸續有借款予原告，惟查，
      訴人林泉坤之活期儲蓄存款存摺僅能證明訴外人林泉坤於存摺所列日期有提領
      款項，尚不足以證明該款項均有交付予原告乙○○而與原告乙○○成立借貸關
      係。又被告所提出之帳冊之真正，已為原告所爭執，自仍應由被告舉證證明該
      印章確係原告乙○○所親自蓋立，始得認定為真正。
（二）被告雖又提出證人丁○○附和證稱原告乙○○確有向被告借款，原告雖罹病但
      僅係行動不便，且能自行蓋立印章，被告所提帳冊上之印文係由原告乙○○親
      自蓋立云云，以資證明帳冊係真正，且原告乙○○確與被告間有確借貸意思表
      示等情。惟查，證人丁○○雖一再陳稱並強調，原告乙○○僅係行動不便，仍
      有語言能力並能自行蓋印章，然本件原告起訴之理由既係主張系爭抵押權係證
      人盜用原告印章與被告虛偽所設立，則證人就原告乙○○是否有為借貸之意思
      表示及親自蓋用印章乙節，即有相當之利害關係存在，證人丁○○自無可能為
      不利於己之證詞，其證詞之真實性已堪質疑。再參以原告主張原告乙○○自八
      十二年間起罹患帕金森氏症，不良於行，又因體弱多病，已臥病多年，健康狀
      況逐年衰退，終因精神耗弱，神智不清，無處理自己事務之能力，已於八十九
      年三月三十一日經本院八十九年度禁字第十號民事裁定為禁治產人，並指定法
      定代理人戊○○為監護人在案，業據其提出本院八十九年度禁字第十號民事裁
      定一份為證，並經本院調閱上開禁治產卷查明無誤，自堪信為真實。雖原告乙○○於八十九年三月三十一日始經本院裁定宣告禁治產，被告抗辯在八十九年
      三月三十一日前尚難認已無意思能力而無從對被告為借貸之意思表示等情，雖
      非無理，然依本院向行政院衛生署新營醫院函查原告之病情，據該院函覆所載
      「乙○○在六十四歲時（約七十九、八十年間）即已罹患巴金森氏症，於八十
      二年七月二十九日前是在奇美醫院追蹤治療，於八十二年七月二十九日至八十
      八年十月二十六日期間在本院內科追蹤治療，其於八十八年十月十六日至本院
      治療時，診斷為肺炎、巴金森氏症，當時其意識尚清醒，住院至十月二十二日
      出院，出院時意識清醒，臥床併四肢微攣縮，....，巴金森氏症之臨床特色是
      潛隱及緩慢進展的疾病，....，本疾病病情進展變異性大，約百分之七十五患
      者具有十年以上之症狀就會至無行動能力或死亡，乙○○個人情況罹病已十年
      以上，於八十八年十月十六日前即已四肢微攣縮，且行動能力不便。」「依八
      十八年十月十六日病歷記載，病人乙○○當時意識清楚，因四肢微攣縮故肢體
      活動力較弱，日常生活須人協助，至於意識清楚並非代表語言表達能力好或是
      否有能力自行蓋用印章」等語（見該院八十九年九月二十二日八九署新營醫病
      字第八九二七０七號函及所附病歷資料及九十年四月三日九０署新醫病字第九
      ００八０五號函）觀之，原告乙○○罹巴金森氏症已十年以上，於八十八年十
      月出院時即已呈臥床併四肢微攣縮狀態，則其是否有能力或有必要對被告為借
      貸之意思表示，確非無疑，而縱原告乙○○於八十八年間仍意識清楚，惟原告
      乙○○至遲於八十九年一月二十六日即已由原告乙○○之其他子女即本件承受
      訴訟人以原告乙○○已因長期罹患帕金森氏症心神喪失而提出聲請，果斯時原
      告乙○○仍如證人丁○○所述意識相當清楚，僅係行動不便，則聲請人何須對
      原告乙○○聲請宣告禁治產？再參以原告乙○○於八十九年三月三十一日經鑑
      定醫師為鑑定結果：原告乙○○當時意識呈幾乎半昏迷狀態、對問話無法回答
      、必須靠鼻胃管幫忙進食，靠氣管、內管幫忙呼吸，四肢無力、行動不便，大
      、小便無法自理，而經鑑定醫師認定確已達精神耗弱而無法處理自我事務程度
      ，此有訊問及鑑定筆錄附於上開禁治產事件卷可參，惟證人丁○○於鑑定當日
      仍一再陳述原告乙○○之行動能力及意識都很正常，與鑑定人所為之鑑定顯然
      不符，更足徵證人丁○○之證言，不足採信。
（三）又經本院訊問證人丁○○本件借款過程時，證人丁○○陳稱：「八十七年被告
      到我家裡和我父親吃飯時，因為我常常向別人借錢，被告向我父親說若我缺錢
      可以向被告借錢，被告都把借款交給我，被告都是拿現金給我，總共金額忘記
      了，被告有寫紀錄，我父親蓋印章，我父親只是罹患帕金森氏症，手腳雖然動
      作不靈活，但腦筋很清楚。」等語（參見本院八十九年八月七日言詞辯論筆錄
      ），而被告經本院命親自到庭陳述借款過程，則稱：「我跟原告乙○○是親家
      ，八十七年九月十月間因為我先生在南部有工程，我就跟他一起到南部有時候
      會住他們家裡，原告乙○○有跟我說想把房子賣掉，身上沒有現金，說要跟我
      週轉現金。我們經常到南部，只要他說要用到錢，我就會把錢借給他，是原告
      乙○○跟我先生借，錢是由我先生戶頭領出來的。（借款過程如何洽談？）我
      到他們家裡，他開口跟我們講要借錢，借款金額是由他自己決定，錢都是我先
      生去領款，直接交付原告本人。借錢的過程都是在原告的家裡。（借款明細資
      料係何人寫的？）是我寫的。我錢交給他後，他會幫我蓋章，他也會點收，他
      當時身體情形還好，只是需要拿手杖。」等語（見本院九十年六月十三日言詞
      辯論筆錄），則二人除特別一再強調帳冊係原告乙○○所親自蓋章相符外，其
      餘就借款之意思表示合致過程則顯不相符，依證人丁○○所述，係被告主動向
      原告乙○○提議，被告則稱係原告乙○○主動跟被告週轉現金，另有關借款交
      付之情形，證人丁○○係稱借款都交給伊，被告則稱借款係交給原告乙○○本
      人點收，二人陳述亦明顯不一致，再者，若證人丁○○所述「被告向我父親說
      我若缺錢可以向被告借」「被告都把現金交給我」等語為真，則借款應係丁○○所借，借貸契約自成立於丁○○與被告間，被告自難以其與丁○○之借貸關
      係主張對原告乙○○有借款債權存在，又若被告所述之借款過程為真，亦即「
      原告乙○○係跟我（即被告）先生借，錢是由我先生戶頭領出來的。」，則借
      貸之意思表示合致及借款之交付顯均在於原告乙○○與被告先生（即訴外人林
      泉坤）間，借貸關係自應存在於原告與被告之先生間，被告亦無從以此對原告
      乙○○取得借款債權，然被告提出之帳冊卻均記載向被告借款，並蓋用原告乙○○之印鑑章，與證人丁○○及被告上開陳述顯有不合，再觀諸該帳冊所載借
      款明細，各筆借款之時間及金額，多數係於同一月間有數次借款，同月間甚或
      有相隔三、四天即再為借款，借款金額則大多為一、二萬元至多七萬元不整，
      果如被告所述，因原告乙○○生病僅由證人丁○○一人照顧，而丁○○無工作
      收入，需借款支付日常生活所需，衡情當會每月固定支借一定之金額，以便雙
      方會算，何必三、四天即借款一次，帳冊所記載之借款情形，顯與常情有悖，
      況依目前銀行轉帳方式之便利，以被告居住於苗栗縣，亦非與原告乙○○比鄰
      而居，被告卻捨便利之轉帳方式而不為，竟不遠千里，且相隔三、四天即至原
      告家中交付借款，實難令人相信，被告雖稱因南部有工程，故常至南部，惟依
      被告所提出之工程資料，除八十八年二、三月有客戶在台南縣新化等地外，其
      餘則係在高雄或屏東等地，距離原告乙○○所居住之台南縣新營市亦非近，且
      依其所提出之資料，亦顯難相信被告每個月、每星期均需至南部實施工程，被
      告所辯自不可信。再參以帳冊上所列各筆借款記載之記載文字書寫方式，雖特
      別穿插以四種不同顏色之筆為書寫，惟觀之各不同顏色筆呈有規則之置換輪流
      書寫，已顯刻意，再者全部書寫則整齊劃一、排列整齊，而各書寫之筆勢、書
      寫方式均相同且連續，顯與全部一起書寫之紀錄格式，較為類似，被告抗辯該
      帳冊係每次交付款項後書寫，實難採信。再以原告乙○○自八十二年間已罹帕
      金森氏症，罹患該症之特色係緩慢進展、會導致屈身、彎腰姿勢且會呈現四肢
      僵硬，且原告乙○○個人罹病已十年以上，八十八年十月十六日前即已四肢微
      攣縮、行動能力不便，已如前述，縱尚有意識或能持用印章，惟四肢既已攣縮
      ，持印必已不便，蓋印亦應有攣動之現象，然觀諸各筆借款記載後之印文，均
      依序清晰而全重疊的蓋印於紀錄之後，印文並多呈一前一後交錯，且顯均係一
      次用印而成，毫無一印文蓋錯而重蓋，其中更有印文係完全比鄰蓋用絲毫無差
      池，謂係由已四肢僵硬攣縮之原告乙○○所親自蓋用，其誰能信？（四）再查
      ，本件經本院向台南縣鹽水鎮地政事務所調閱系爭抵押權設定契約資料，依抵
      押權設定契約書之內容所載，其設定原因為：借款及其他債務之擔保，約定擔
      保權利總金額則記載債權額七百五十萬元，權利存續期間載為「不定期」，其
      餘利息、遲延利息、違約金及債務清償日期則均載明依照各個債務契約之約定
      ，依上開抵押權設定內容，既非記載最高限額抵押，自屬普通抵押權，又普通
      抵押權所擔保之債權，依其登記原因所載應係借款及其他債務，然原告與被告
      間，除上開被告所抗辯之借款債權外，並無其他債權債務關係存在，此為被告
      所自承，則原告何有同意提供土地設定抵押權為根本不存在之債務供擔保之理
      ？另就系爭抵押權所擔保之債權額而論，縱被告所辯為真，亦即被告前開所述
      確有借款予原告而對原告有借款債權，亦僅一百五十五萬元，為何記載債權額
      為七百五十萬元？再被告果有借款一百五十五萬元予原告乙○○，並均記載如
      上開帳冊，則於系爭抵押權設定時，自應提出為債權憑據，然被告於設定抵押
      權時，並未提出任何債權憑證（已據證人即系爭抵押權設定之代書陳亮光證述
      明確），於本件原告訴請確認無借款債權存在時，始事後提出，是原告主張上
      開帳冊係被告臨訟所製作，應可採信。從而，該帳冊自無從據為被告對原告乙○○有借款債權存在之證據。
（五）綜上所述，被告所提出之證據均無法證明其對原告乙○○確有借款債權存在，
      則原告請求確認如主文所示之抵押權所擔保之七百五十萬元抵押債權不存在，
      即有理由，應予准許。
五、末按抵押權係從屬於債權而存在，必先有被擔保之債權存在，而後抵押權始得成
    立，若抵押權之成立，違反其成立上之從屬性，即應屬無效，故縱有抵押權登記
    ，該抵押權亦屬無效。就債權人而言，固未取得抵押權，就抵押人言，自得訴請
    塗銷該抵押權登記。本件被告於兩造設定系爭抵押權時，對原告乙○○並無何借
    款債權存在，已如前述，則依上開說明，依抵押權從屬性而言，系爭抵押權登記
    應屬無效，從而，原告訴請塗銷系爭如主文所示之抵押權登記，亦屬正當，應予
    准許。
六、本件因被告所舉證據無法證明其對原告有債權存在，已足資本院為上開判斷，另
    證人林泉坤雖亦到院附和被告為與被告相同之證述，然被告所辯均不足採，已如
    前述，則證人林坤泉之證述，本院亦不再予論述。至證人即系爭抵押權登記之代
    理人陳亮光經本院通知亦到庭陳述系爭抵押權之辦理過程，惟亦僅能證明系爭抵
    押權之辦理過程，亦無法證明被告確有借款予原告乙○○，自不影響本院之上開
    判斷基礎，另兩造其餘攻擊防禦方法，或本件抵押權是否由丁○○盜用原告乙○○印章而與被告通謀所虛偽設立等情，亦均與本院上開判斷不生影響，本院爰不
    一一論述，附此敘明。
七、結論：原告之訴為有理由，依民事訴訟法第七十八條，判決如主文。
中      華      民      國    九十      年     十二     月     十七     日
                                    臺灣臺南地方法院民事第一庭
~B法      官  童來好
右為正本係照原本作成
如對本判決上訴，須於判決送達後廿日內向本院提出上訴狀（應附繕本）。
中      華      民      國    九十      年     十二     月     二十六   日
~B法院書記官  林木村


司法院資訊處製作；財團法人民間司法改革基金會備份。
